臺灣高等法院刑事判決　　　　　　　　94年度上易字第1979號
上　訴　人　臺灣板橋地方法院檢察署檢察官
上　訴　人
即　被　告　丙○○
選任辯護人　賴玉梅律師
選任辯護人　周福珊律師
選任辯護人　王嘉斌律師
上列上訴人等因被告侵占等案件，不服臺灣板橋地方法院91年度
易字第1602號，中華民國94年 6月28日第一審判決（起訴案號：
臺灣板橋地方法院檢察署90年度偵字第2866號），各自提起上訴
，本院判決如下：
    主  文
原判決關於傷害部分撤銷。
丙○○無罪。
其他上訴駁回。
    理  由
一、本件檢察官在原審公訴意旨以：丙○○於民國83年 1月間起
    ，至同年 3月間止，為甲○○經營之金山精密企業社（下稱
    金山企業社）處理記賬、付款事宜，竟意圖為自己不法之所
    有，基於概括之犯意，將甲○○所交付之部分款項侵占入己
    ，總計達新臺幣（下同）695,136元，又丙○○利用甲○○
    對帳務不清楚之機會，意圖為自己不法之所有，佯稱記帳期
    間曾代甲○○墊付款項200餘萬元，要求甲○○償還，致甲○○信以為真，陸續給付2,459,377元，詎89年6月7日（實
    係6月7日，起訴書誤為9日），丙○○又以甲○○尚有800萬
    之墊款未還，夥同數人至臺北縣樹林市○○街32巷8號甲○○住處索討，甲○○之妻乙○○與其發生口角，丙○○竟基
    於傷害人身體之故意，掌摑並毆打乙○○，造成乙○○左頰
    瘀傷，右上臂瘀傷之傷害，因認丙○○犯有刑法第335條第1
    項之侵占罪，同法第339條第1項之詐欺罪，第277條第1項之
    傷害罪，丙○○多次侵占、詐欺犯行，時間緊接，所犯構成
    要件相同，為連續犯，應以一罪論，並加重其刑，所犯上開
    三罪，犯意各別，罪名互殊，應分論併罰等語。
二、關於上訴駁回部分（即侵占、詐欺部分）
  (一)檢察官在原審公訴意旨以丙○○自八十三年一月間至同年三
    月間止，為告訴人甲○○經營之金山企業社處理記帳、付款
    事宜，竟意圖為自己不法所有之概括犯意，將告訴人甲○○
    所交付之部分款項侵占入己，金額達新臺幣（下同）六十九
    萬五千一百三十六元；又丙○○利用告訴人甲○○對企業社
    內帳務不清楚之機會，基於意圖為自己不法所有之概括犯意
    ，佯稱記帳期間曾代告訴人甲○○墊付款項，要求甲○○償
    還，致甲○○誤信為真，陸續給付二百四十五萬九千三百七
    十七元，因認丙○○涉有刑法第三百三十五條第一項之侵占
    罪及同法第三百三十九條第一項之詐欺取財罪等罪嫌云云。
  (二)公訴意旨認被告丙○○涉有本件刑法上之侵占及詐欺取財罪
    嫌，無非僅以告訴人甲○○之指訴及告訴人甲○○交付被告
    之金額明細表及客票登記表為其唯一論據。訊據被告丙○○
    堅決否認有何侵占及詐欺取財之不法犯行，辯稱：伊本身經
    營祥興企業社，從事電鍍加工，與告訴人甲○○先前即有業
    務往來關係，而為告訴人甲○○所經營之金山企業社產品電
    鍍加工。後因鄰居及朋友情誼，遂自八十二年七月間起至八
    十三年四月間止，陸續幫助告訴人甲○○代墊款項，先支付
    貨款予金山企業社之上游廠商，或借錢予告訴人甲○○以週
    轉資金，並從中賺取百分之五之利潤。嗣伊為明瞭與告訴人
    甲○○間之債權債務關係，遂將往來明細登載於伊所有之付
    款簽收簿上，就其經手之代墊代支款項或借款金額加以記錄
    ，作為日後結算之依據；而告訴人甲○○自八十三年五月間
    起至八十七年間止確有陸續交付伊現金及二百零一張客票並
    獲兌現，金額總計二百四十五萬九千三百七十七元，惟此均
    係清償告訴人甲○○先前積欠伊之欠款（含代墊款項、借款
    及電鍍費用等），迄今告訴人甲○○尚積欠伊五百餘萬元未
    清償，伊於八十九年間為釐清伊與告訴人甲○○間之債權債
    務關係，曾主動攜帶付款簽收簿等資料文件前往告訴人甲○○所委任之律師（即本件告訴代理人）處商談對帳情事。伊
    係代告訴人甲○○墊付款項或借錢予其週轉資金，並非幫告
    訴人甲○○所經營之金山企業社記帳，亦無任何侵占或詐欺
    取財之不法情事等語。經查：
  (1)本件公訴意旨認被告丙○○犯有侵占及詐欺罪嫌之不法金額
    ，分別為六十九萬五千一百三十六元及二百四十五萬九千三
    百七十七元，惟觀諸起訴書證據理由欄並未就該金額係如何
    計算得出之原因加以敘明，究其來源，無非係以告訴人所提
    出之刑事補充告訴理由(一)狀（參見臺灣板橋地方法院檢察署
    九十年度偵字第二八六六號偵查卷第四頁）所指訴之內容第
    二點（侵占部分）及該補充告訴理由(一)狀所附之證物八即金
    額明細表（詐欺取財部分）為其依據，此亦經公訴人於原審
    到庭陳明在卷（參見原審九十三年三月二十九日準備程序筆
    錄第四頁）。惟依告訴人所提出補充告訴理由(一)狀第二點內
    容所載，均係認被告交付告訴人甲○○之付款簽收簿影本（
    即告證四）內容有所不實（即有金額重複記載、欠款業已清
    償、並未對外借款、無收款廠商簽名或乏收據等情形），而
    認被告有侵占告訴人甲○○之財物，告訴人甲○○甚且否認
    被告有為其代墊款項之情形，而稱被告僅係為金山企業社代
    為記帳，而藉記帳機會將告訴人甲○○所交付之款項侵吞入
    己，另依該補充告訴理由(一)狀第三點內容，則係認被告自八
    十三年五月間起至八十七年間止，誤信被告之言，陷於錯誤
    ，誤認尚積欠被告借款二百餘萬元，因而交付二百四十五萬
    九千三百七十七元云云。是本件在確認被告有無犯刑法上之
    侵占及詐欺取財罪前，茲先應審究者，係被告丙○○有無先
    行代為墊付貨款予金山企業社之上游廠商，或代金山企業社
    支付員工薪資、對外付款？亦即被告與告訴人甲○○間之關
    係，究為「代墊款項」抑或僅為「代客記帳」？另告訴人甲○○自八十三年五月間起至八十七年間止陸續交付被告二百
    四十五萬九千三百七十七元，是否係被告施用詐術致告訴人
    甲○○陷於錯誤方為交付？
  (2)查證人康淑惠於偵查中即到庭具結證稱：「當時我白天任會
    計事務所正職會計，晚上經由丙○○介紹到甲○○公司上班
    ，是一禮拜去一次辦理記帳工作，如果當時有人來找甲○○
    收貨款，邱就會叫丙○○過來付，當時邱都叫劉大姐，我看
    到時每一筆款項都是這樣處理，我任職期間看到情形均是如
    此」、「當時我所整理好應收帳款都會放入袋內，隔天丙○○就會拿去寄，如果廠商要錢時邱就會打電話給劉來付」、
    「我沒有記帳到換票的事，邱常提及感謝丙○○對他所做的
    事情」等語（參見臺灣板橋地方法院檢察署九十年度偵字第
    二八六六號偵查卷第五十二頁至第五十三頁），嗣於原審復
    到庭具結證稱：「‧‧‧我有去幫告訴人企業社記帳，每月
    四千元，我只做了二、三個月，時間是在八十三年左右，被
    告說企業社沒有人幫忙，而邱先生都叫被告大姐，所以被告
    就找我去幫忙記帳，我的工作內容、性質、貨品單價都是甲○○告訴我的，‧‧‧」、「被告當時與告訴人間的關係很
    好，甲○○都叫被告『大姐』，告訴人很多事情的善後處理
    都是請被告出面，之前甲○○曾說『大姐幫我這麼多忙，我
    很感謝她』‧‧‧」、「我記得有一次晚上有廠商來請款，
    告訴人甲○○就會打電話請被告來處理‧‧‧」等情（參見
    原審九十二年八月二十五日訊問筆錄第八頁至第十頁），衡
    諸證人康淑惠與被告丙○○及告訴人甲○○間，事後並無任
    何利害關係，其於偵查中及原審審理時到庭具結所為之證詞
    ，應無偏頗迴護之虞，堪予採信。又參諸被告本身係經營祥
    興企業社，從事電鍍加工之業者，並非從事代客記帳之工作
    ，有其自身事業須奔波忙碌，且告訴人甲○○就金山企業社
    內應收帳款之帳務已委請康淑惠代為記帳處理，被告復未自
    告訴人甲○○處單純因代為記帳而獲取酬勞（此業據告訴人
    甲○○於原審審理時到庭陳明在卷，參見原審九十三年六月
    二十八日準備程序筆錄第五頁），堪認被告斯時與告訴人甲○○間之關係並非單純之「代客記帳」關係。
  (3)再查，觀諸八十二、三年間與金山企業社有生意往來之證人
    即長助企業社業務員鄭邦宏、三利公司人員戴玉炎於原審審
    理時均到庭證稱：當時前往請款時，被告曾代金山企業社給
    付貨款等情（參見原審九十二年八月二十五日訊問筆錄第十
    三頁、第十五頁），及證人即金山企業社員工邱紹榮、張清
    選於原審審理時所到庭證稱：八十二年底農曆過年那一個月
    薪水是被告發放的等語（參見原審九十二年八月二十五日訊
    問筆錄第十八頁、第二十頁），以及證人即金城鐵工廠負責
    人陳秋林於原審審理時證述：修理更換金山企業社自動鐵門
    馬達後，係被告給付貨款等語（參見原審九十四年四月十九
    日審判筆錄第十三頁至第十六頁）、證人黃禮金於原審審理
    時到庭結證稱：「被告曾與甲○○一起去跟我租光武街三十
    二巷八號的屋子，告訴人甲○○稱被告『大姐』，被告稱告
    訴人『小弟』」、「是邱先生跟我租屋，租金三萬五千元，
    押金二個月，他說『姐仔，如果房東收錢時，你先付！』，
    後來的租金一開始都是被告拿給我的，我也不知道是誰的錢
    ，一開始邱先生沒有結婚，他負責企業社的工作，劉小姐負
    責發錢給我，我就在租賃契約的收款明細欄上簽名」、「我
    跟被告收房租收到（八十三年）三月，四月以後都是跟甲○○的太太收房租，證明書寫的內容應與事實相符」、「劉小
    姐跟甲○○在租房子之前，有帶我一起去大安路的工廠看，
    我知道那是甲○○的工廠，他們說要跟我租光武街的房子開
    工廠從事螺絲加工，他們都以姐弟相稱」、「（審判長問：
    房租是如何給付？）是我每個月去光武街三十二巷八號向被
    告收的，有時我去的時候，被告不在，告訴人會打電話請被
    告過來付錢給我，甲○○是負責生產，其他事情都是請被告
    幫忙處理」、「押金是兩個月七萬元，是被告拿給我的，（
    證明書）上面寫十萬五千元是包括第一個月的租金‧‧‧」
    等情（參見原審九十四年四月十九日審判筆錄第十六頁至第
    十九頁），衡諸上開證人或係金山企業社之上游出貨廠商，
    或係該企業社之員工或修繕廠商，或係告訴人甲○○承租廠
    房之房東，與被告及告訴人間現並無恩怨或任何利害關係，
    其所為之證詞自當堪予採信，足認被告斯時確有代告訴人甲○○所經營之金山企業社墊付貨款、代為支付員工薪資或代
    為對外付款（如工廠修繕費用、房租）等情事。至告訴人甲○○所聲請傳訊之證人陳銘基、蔡麗娟、邱榮枝、賴玉美、
    張三郎、張林阿月及謝錫仁等人，於原審審理時雖到庭證稱
    與金山企業社先前業務往來係向甲○○收取貨款或幫金山企
    業社代工時係由甲○○給付工資等情，然因金山企業社往來
    廠商及處理業務眾多，被告僅係基於朋友情誼代為幫忙部分
    墊款，以賺取百分之五之票貼利息，被告於本身資力允許之
    範圍內代告訴人甲○○處理企業社事務，而未針對該企業社
    所有開銷或貨款代為支付，核與常情亦無違背，是自難以上
    開證人之證詞而遽為不利於被告之認定。
  (4)復觀諸告訴人甲○○於原審審理時先到庭陳稱：「‧‧，廠
    商到企業社收貨款時，如果我有錢就直接將貨款給廠商，如
    果公司沒錢時，例如貨款是十萬元，被告就先拿九萬五千元
    給廠商，之後被告再拿公司十萬元的票去兌現，並從中賺取
    百分之五共五千元的利息，‧‧」、「如果廠商向我收十萬
    元的貨款，被告會先幫我付九萬五千元的貨款，之後再拿公
    司十萬元的票去兌現並從中賺取百分之五的利息，‧‧」等
    語（參見原審九十三年六月二十八日準備程序筆錄第四頁）
    ，後告訴人甲○○復以證人身分到庭結證稱：「上游廠商有
    時跟我收款，有時向被告收款；下游廠商都是付款給金山企
    業社，大部分都是郵寄，有時我跟被告一起去收，被告沒有
    單獨去收過貨款」等情（參見原審九十四年四月十九日審判
    筆錄第二十三頁），足認被告斯時確有代告訴人甲○○所經
    營之金山企業社對外墊付款項之情事。另經原審當庭提示被
    告因代墊款項後為求明確以利追償而自行記載之付款簽收簿
    （參見原審(一)卷第一百二十四頁至第一百四十六頁），其上
    第一頁背面第二欄、第三頁背面第六欄、第四頁第二欄至第
    五欄、第五頁第三欄、第五頁背面第一欄、第九頁背面第三
    欄、第四欄及第十一頁背面第二欄、第五欄之內容，告訴人
    甲○○亦陳明該付款簽收簿上有關「甲○○」或「邱」之簽
    名均係其本人所親簽無誤（參見原審九十三年十二月二十四
    日準備程序筆錄第九頁），倘該付款簽收簿確如告訴人甲○○及告訴代理人所述應為金山企業社所有，何以告訴人甲○○尚須在該付款簽收簿收款人欄處簽名？此除見被告所提出
    之付款簽收簿應確係被告所有以保障其債權外，益徵被告確
    有代金山企業社對外支付款項或借款予告訴人甲○○以利其
    資金週轉之情為真。
  (5)又，就公訴意旨所指訴之告訴人甲○○陸續交付被告現金及
    二百零一張客票，金額總計二百四十五萬九千三百七十七元
    ，因認被告涉犯詐欺取財罪嫌部分，依告訴人甲○○於原審
    審理時到庭所述：「（法官問：八十二年七月到十二月，你
    是否拿票跟被告調現？）這段時間我有拿自己的支票或是客
    票跟被告調現，‧‧‧」、「‧‧‧，她說我欠她二百多萬
    元，所以我才陸續給她這二百零一張票，‧‧‧，她拿付款
    簽收簿來跟我收錢並算給我看，如果有多的話，她會退給我
    ，她來收錢時，我大部分是給客票，有時是拿現金，‧‧‧
    」等語（參見原審九十三年三月二十九日準備程序筆錄第八
    頁、九十三年十二月二十四日準備程序筆錄第八頁），並參
    酌告訴人甲○○先前委託律師發函予被告之信函中所稱「本
    人係結束營業前金山精密企業社之負責人，於八十二、三年
    間曾因一時週轉困難，而向丙○○女士以換票方式紓困」之
    情（參見前開偵查卷第一百零四頁），堪認被告與告訴人甲○○於八十二、三年間確有資金借貸之交易往來關係，復佐
    以告訴人甲○○為求將收受有禁止背書轉讓之客票方便被告
    持以兌現以清償欠款，曾將戶名為金山企業社之彰化銀行樹
    林分行存款帳戶其存摺、印章交由被告保管乙節，此為告訴
    人甲○○與被告所是認，足認被告與告訴人於上開期間確有
    金錢借貸關係，且相互間確有相當信賴基礎。準此，被告自
    八十三年五月間起至八十七年間止，陸續收受告訴人甲○○
    所交付之現金及該二百零一張客票，即係基於其與告訴人甲○○間之債權債務關係而收受，顯非被告施用詐術使告訴人
    陷於錯誤方為交付。且查，被告於本件告訴人提出刑事告訴
    前，即主動攜帶會算單至告訴人甲○○處要求會算，並曾持
    付款簽收簿至告訴代理人李淑寶律師處要求對帳等情，均經
    告訴人甲○○及告訴代理人李淑寶律師當庭所是認（參見原
    審九十四年四月十九日審判筆錄第二十三頁、九十二年五月
    十九日訊問筆錄第四頁），衡諸常情，倘被告有心存不法之
    詐騙意圖，事後焉敢自曝其短，主動要求告訴人甲○○會算
    ，並將付款簽收簿影印留存給告訴代理人作為其詐欺犯行之
    重要證據？此益徵被告自八十三年五月間起至八十七年間止
    收受告訴人甲○○所交付之上開現金及二百零一張客票，金
    額總計二百四十五萬九千三百七十七元，其主觀上係基於債
    權人之地位而前往收取，目的係為求清償欠款，客觀上亦無
    施用詐術使告訴人甲○○陷於錯誤之情形。縱使被告會算時
    與告訴人甲○○就帳目金額明細有所爭執，或付款簽收簿上
    記載之金額內容與告訴人甲○○所陳述之金額有所出入，惟
    此乃雙方之間就有關債權債務明細須加以釐清之民事糾紛，
    究與刑法上之詐欺罪責尚屬無涉。
  (6)本件被告於八十三年一至三月間，既曾經代告訴人甲○○所
    經營之金山企業社支付上游廠商貨款，或代為發放員工薪資
    ，甚或對外墊付企業社支出之款項，此等所為均係被告替告
    訴人甲○○所經營之金山企業社代為支付款項；被告既非代
    金山企業社對外收取款項，而係支付款項，自與刑法上侵占
    罪須易持有為不法所有之構成要件不符。另告訴人甲○○於
    八十二、三年間既確有持客票向被告調現或委請被告代為墊
    付款項，則雙方於有債權債務關係存在情形下，被告自八十
    三年五月間起至八十七年間止，陸續向告訴人甲○○收取欠
    款，並加以會算，其主觀上即難認有何為自己不法所有之意
    圖，客觀上亦無施用詐術使告訴人陷於錯誤之不法情事，即
    與刑法上詐欺取財罪之構成要件有異。
綜上所述，本件公訴意旨前開所指各端，既無一足資證明被告丙○○確涉有刑法上之侵占及詐欺取財罪嫌，自難僅憑告訴人甲○○之指訴及告訴人甲○○交付被告之金額明細表及客票登記表，
率爾推定被告不法侵占及詐欺犯行，而遽入被告於罪。是被告前
開所辯應尚堪採信。本件應純屬被告與告訴人甲○○間債務不履
行之民事糾葛，告訴人甲○○應循民事途徑以求解決。此外，復
查無其他積極證據或具體事證足認被告確有公訴人所指之不法侵
占及詐欺犯行，本件公訴意旨所起訴之侵占及詐欺部分，既不能
證明被告犯罪，自應依法為被告無罪之諭知，原審因而就上開部
分，諭知被告無罪之判決，核無不當。檢察官上訴意旨仍執陳詞
，認被告有侵占、詐欺犯行，指摘原判決關於此部份不當，求為
撤銷改判被告有罪，為無理由，此部分上訴應予駁回。
三、關於撤銷改判部分（即傷害部分）：
  (一)本件公訴人認被告丙○○有上開傷害犯行，係以告訴人乙○○之指訴，證人甲○○之證言及診斷證明書為其論據。訊之
    上訴人被告丙○○對於上述時地前往甲○○住處催討債務乙
    事，固坦承不諱，惟矢口否認有何傷害告訴人乙○○之不法
    犯行，辯稱：當天伊並未毆打乙○○，因乙○○一直靠過來
    ，伊只有推乙○○一下云云。經查：
    被告係於89年 6月 7日晚上前往告訴人之住宅，並非同年 6
    月 9日，告訴人之告訴狀指訴被告係於 6月 9日加以傷害，
    已與事實不符。另據證人洪東益於原審證稱：並未看到被告
    有打告訴人乙○○的臉部，更稱係89年6月7日才對等語，證
    人即調解委員王永村亦證稱：「我到三多派出所，乙○○並
    沒有告訴我什麼事（指被打），亦未發現（告訴人乙○○）
    外觀有傷等語（見原審卷(一)第51、153、154頁）。而告訴人
    乙○○提出之傷害診斷證明書載明告訴人所受傷害係在左頰
    瘀傷4×4公分，右上臂瘀傷2×1公分之傷害，門診日期為89
    年6月9日，本件事發當天為6月7日，已如前述，則告訴人於
    6月9日所驗之傷害自不能推定為被告所造成。再依證人甲○○之證言，係被告以手掌打告訴人一巴掌，按之常情，以手
    掌打人一巴掌，頂多係紅腫而已，不至淤血，又用手將人推
    開，亦不致造成瘀血之傷情，足見告訴人驗傷診斷書上所記
    載之傷情，並非被告所造成。此外又查無其他確實證據，足
    以證明被告有上開傷害犯行，被告之犯罪，即屬不能證明，
    被告上訴意旨否認此部份之犯行，指摘原判決關於此部分不
    當，為有理由，自應將原判決關於此部分撤銷改判，另為諭
    知被告無罪之判決。
據上論斷，應依刑事訴訟法第 368條、第 369條第 1項前段、第
 364條、第 301條第 1項前段，判決如主文。
本案經檢察官許仲瑩到庭執行職務。
中　　華　　民　　國　　96　　年　　6 　　月　　29　　日
                    刑事第六庭審判長法　官  林堭儀
　　　　　　　　　　　　　　　　　　法　官  郭豫珍
　　　　　　　　　　　　　　　　　　法　官  莊謙崇
以上正本證明與原本無異。
不得上訴。
                                    書記官  林旻弘
中　　華　　民　　國　　96　　年　　7 　　月　　5 　　日
